【裁判字號】    94,金上,12
【裁判日期】    950412
【裁判案由】    損害賠償
【裁判全文】
臺灣高等法院民事判決                  94年度金上字第12號
上  訴  人  富邦證券金融股份有限公司
法定代理人  丁○○
訴訟代理人  黃冠豪律師
            鄭惠蓉律師
            鄭旭廷律師
上  訴  人  國票綜合證券股份有限公司
法定代理人  丙○○
訴訟代理人  陳錦隆律師
            林鼎鈞律師
            劉振瑋律師
            曾增銘律師
            甲○○
            乙○○
上列當事人間請求損害賠償事件，兩造對於中華民國94年8月8日
臺灣臺北地方法院91年度重訴字第2743號第一審判決各自提起上
訴，經本院於95年3月29日言詞辯論終結，判決如下：
    主  文
原判決關於駁回富邦證券金融股份有限公司下列第二項之訴部分
及該部分假執行之聲請，暨訴訟費用之裁判均廢棄。
國票綜合證券股份有限公司應再給付富邦證券金融股份有限公司
新台幣貳仟捌佰捌拾玖萬柒仟元及自民國91年12月11日起至清償
日止按年息5％計算之利息。
國票綜合證券股份有限公司之上訴駁回。
第一、二審訴訟費用由國票綜合證券股份有限公司負擔。
本判決所命給付，於富邦證券金融股份有限公司以新台幣玖佰柒
拾萬元或等值之中央政府建設公債91年度甲類第9期（代號A9110
9）供擔保後，得假執行。但國票綜合證券股份有限公司如以新
台幣貳仟捌佰捌拾玖萬柒仟元或等值之中央政府公債預供擔保，
得免為假執行。
    事實及理由
一、上訴人即被上訴人國票綜合證券股份有限公司（下稱國票公
    司）之法定代理人施建生已於民國（下同）九十四年十一月
    七日變更為丙○○，有國票公司提出之公司基本資料查詢表
    為證（見本院卷第174頁），丙○○並聲明承受訴訟，經核
    無不合，核先敘明。
二、上訴人即被上訴人富邦證券金融股份有限公司（下稱富邦公
    司）起訴主張：富邦公司於85年5月30日與國票公司之前身
    協和證券股份有限公司（下稱協和公司，協和公司於91年10
    月18日與國票聯合證券股份有限公司、大東綜合證券股份有
    限公司合併，以國票聯合證券股份有限公司為存續公司，並
    更名為國票綜合證券股份有限公司，即國票公司）簽訂融資
    融券代理契約書（下稱系爭代理契約），由富邦公司委任協
    和公司並授予代理權處理投資人有價證券融資融券業務相關
    事項。詎協和公司僱傭之營業員即原審共同被告王玉芬於86
    年11月至87年10月間，利用其執行職務之機會，陸續冒用訴
    外人李水善及范姜朝星名義與國票公司訂立融資融券契約書
    ，並盜用李水善及范姜朝星、蔡家龍、陳國富、王玉玲、王
    玉蘭、陳泙霓、林雪芳、李吳亞蓁（下合稱李水善等九人）
    之信用交易帳戶，製作不實委託書、買賣報告書暨合併交割
    憑單等下單資料，買進國產汽車股份有限公司股票（下稱系
    爭股票），並將此不實交易紀錄編製之融資買進彙計表送交
    富邦公司申請融資，致使富邦公司陷於錯誤依表撥付融資款
    共新台幣（下同）55,759,000元（詳如附表所示），直接代
    李水善等九人向證券交易所完成交割。嗣系爭股票於87年11
    月17日停止交易，富邦公司乃依融資融券契約書之約定，通
    知李水善等九人償還融資借款均未獲置理，其後對之起訴請
    求，亦均受敗訴判決確定，故富邦公司受有融資款項之損害
    共計55,759,000元，而王玉芬為國票公司履行系爭代理契約
    之輔助人，國票公司依民法第224條規定，即應與自己之故
    意負同一責任；且王玉芬既為國票公司之受僱人，依民法第
    188條第1項前段，被上訴人應就王玉芬之侵權行為負連帶賠
    償責任。又本件融資款項損害之利息起算日因各個投資人帳
    戶成交日並不一致，故均自各帳戶應繳利息最後一日即87年
    10月9日起算等情。爰依系爭代理契約書及民法第544條、第
    227條、第188條第1項前段，求為命：(一)國票公司應給付富
    邦公司55,759,000元，及自87年10月9日起至清償日止，按
    年息9.75%計算之利息。(二)願以現金或中央政府建設公債91
    年度甲類第9期（代號A91109）供擔保，請准宣告假執行之
    判決。（原審判命被上訴人應給付富邦公司26,862,000元，
    及自91年12月11日起至清償日止按年息5％計算之利息，並
    駁回富邦公司其餘之訴，上訴人就其敗訴部分中之28,897,0
    00元及自91年12月11日起至清償日止按年息5％計算之利息
    聲明不服；國票公司就其敗訴部分全部聲明不服）並上訴聲
    明：(一)原判決駁回富邦公司在第一審請求28,897,000元及年
    息5％部分廢棄。(二)上廢棄部分，國票公司應再給付富邦公
    司28,897,000元及自91年12月11日起至清償日止按年息5％
    計算之利息。(三)富邦公司願提供現金或等值之中央政府建設
    公債91年度甲類第9期（代號A91109）供擔保，請准宣告假
    執行。並答辯聲明：上訴駁回。
三、國票公司則以：國票公司依系爭代理契約之約定，僅負有相
    關文件書表之檢查及轉送之義務，並未代理富邦公司而與證
    券投資人簽訂融資融券契約，亦未代理富邦公司徵信核定並
    開立信用交易帳戶之事務，國票公司公司營業員王玉芬於投
    資人該委託書上勾選融資，仍係履行受託買賣有價證券之範
    圍，不屬於履行系爭代理契約之範圍，其僅係立於投資人代
    理人之地位，向富邦公司為融資之要約，與民法以代為或代
    受意思表示為內容之代理制度有別，故系爭代理契約之法律
    性質為居間並非委任。而營業員王玉芬未經彼等投資人之同
    意，即以彼等投資人之名義為融資買進股票之意思表示，此
    屬無權代理行為，既未經投資人承認，則該融資融券契約並
    未成立，從而融資融券代理契約亦未成立，故國票公司並無
    造送融資彙計表之義務，富邦公司亦未受有系爭代理契約履
    行利益之損害。又原審共同被告王玉芬並非富邦公司履行系
    爭代理契約之輔助人，王玉芬盜用客戶帳戶之行為，為侵權
    行為而非債之履行行為，亦非執行職務範圍內之行為，國票
    公司依民法第224條之規定請求富邦公司負債務不履行損害
    賠償責任，亦無可採。又富邦公司於投資人開立信用交易帳
    戶時，本應就信用帳戶是否為本人開立負審核之責，不得將
    未盡審查之責所生損害加於國票公司，國票公司所編制交付
    富邦公司之彙計表，係依據證券交易所或櫃檯買賣中心及證
    券集中保管事業之記錄而編制，該彙計表與各該紀錄相符，
    無不實可言，且該彙計表係供富邦公司對帳之用，並非富邦
    公司據以交割而撥付融資款項之依據，富邦公司主張其依表
    撥付融資款而受有損失，與事實不符。且證券商於交易市場
    上因無法確認各該交易帳戶是否為人頭戶，客觀上自無法預
    防受僱人之盜用客戶帳戶之行為，故難認國票公司應就王玉
    芬之行為負連帶賠償之責。又系爭股票之真正投資人為訴外
    人張朝喨，因此上訴人與張朝喨間應成立融資融券契約，富
    邦公司除對張朝喨取得借款返還請求權外，尚取得其買進之
    系爭股票作為借款擔保，足見富邦公司並未受有損害；縱認
    富邦公司受有損害，亦是因富邦公司未及時出售系爭股票所
    致，與王玉芬提供帳戶供張朝喨使用無相當因果關係；況富
    邦公司已與張朝喨就該融資借款債務簽立和解契約，富邦公
    司自不得再對國票公司為請求。又富邦公司有未依所訂開戶
    條件辦理徵信、資格未審核前即給予信用交易帳號、於開戶
    前即給予授信、融資融券餘額超過法定限額之缺失，且竟對
    李水善、李吳亞蓁於未開戶前即進行融資；又未於擔保維持
    率不足時立即且連續處分擔保品直至成交為止，且於系爭擔
    保品回復交易後亦未處分；故上訴人縱受有損害，亦與有過
    失。富邦公司撥付融資款項係為交割之用，同時亦取得系爭
    股票所有權之利益，富邦公司如受有損害，自係基於同一原
    因事實，故國票公司亦得主張損益相抵等語，資為抗辯。並
    答辯聲明：上訴駁回，如受不利判決願供現金或中央政府公
    債擔保免為假執行。並上訴聲明：(一)原判決不利於國票公司
    部分廢棄。(二)上廢棄部分，富邦公司於第一審之訴及假執行
    聲請均駁回。
四、富邦公司主張兩造於85年5月30日簽訂系爭代理契約，由富
    邦公司委任國票公司並授予代理權處理投資人有價證券融資
    融券業務相關事項。詎國票公司僱傭之營業員王玉芬於86年
    11月至87年10月間，盜開客戶李水善及范姜朝星之信用交易
    帳戶，盜用蔡家龍、陳國富、王玉玲、王玉蘭、陳泙霓、林
    雪芳、李吳亞蓁之信用交易帳戶，買進系爭股票，並將此交
    易紀錄編製之融資買進彙計表送交富邦公司申請融資，致使
    富邦公司依融資彙計表撥付如附表所示融資款共55,759,000
    元，系爭股票於87年11月17日停止交易，富邦公司對李水善
    等九人起訴請求返還融資款，均受敗訴判決確定之事實，業
    據提出系爭代理契約、融資融券契約書、買賣委託書、融資
    買進彙計表、臺灣證券交易所股份有限公司台證上字第
    3824 9號公告、原法院89年度北簡字第10391號、第10830號
    、第1440 9號、89年度訴字第442 3號、90年度北簡字第
    1203號、第14 87號、第1490號、第1498號及第7467 號判決
    等件為證，且為國票公司所不爭執，堪信為真正。富邦公司
    又主張國票公司處理富邦公司所委任之代辦融資融券業務，
    未依系爭代理契約盡善良管理人之注意義務，致其僱傭之營
    業員即履行系爭代理契約之輔助人王玉芬盜開及盜用李水善
    等九人信用交易帳戶，買進系爭股票後編製之融資買進彙計
    表送交富邦公司申請融資，致使富邦公司受有融資款共
    55,759,000元之損失，依系爭代理契約書及民法第544條、
    第227條、第188條第1項前段規定，國票公司應就王玉芬之
    侵權行為負連帶賠償責任等語，惟為國票公司所否認，並以
    前詞置辯。故
    本件兩造爭執之點在於：富邦公司之侵權行為損害賠償請求
    權是否已罹於時效？系代理契約之法律性質究屬居間或委任
    ？王玉芬是否從事融資融券代理業務？王玉芬盜用帳戶行為
    是否屬於民法第二百二十四條債務履行輔助人之行為？富邦
    公司是否受有損害？上訴人是否與有過失？富邦公司得請求
    之損害額及利息為若干？茲析述如下
五、富邦公司之侵權行為損害賠償請求權是否已罹於時效？
  (一)按「因侵權行為所生之損害賠償請求權，自請求權人知有損
    害及賠償義務人時起，二年間不行使而消滅；自有侵權行為
    時起，逾十年者亦同。」民法第197條第1項定有明文。
  (二)經查富邦公司於88年5月3日即與委託營業員王玉芬購買系爭
    股票之張朝喨、張朝翔等人就李水善等九人融資購買系爭股
    票債務簽訂併存之債務承擔協議書，有協議書在卷可稽（見
    原審卷一第161至166頁），堪認富邦公司於當時就已知悉李
    水善等九人就王玉芬利用其信用交易帳戶買進系爭股票乙事
    並不知情。而且證人即富邦公司催收部門經理李茂霖、協和
    證券公司經理吳杰、大永證券營業員陳正森亦均證稱李茂霖
    於89年5月間代表富邦公司與營業員王玉芬洽談其使用人頭
    戶買進系爭股票導致富邦公司無法追償融資款之損害事宜，
    當時王玉芬就告知李茂霖這些人頭戶都不知道帳戶被使用了
    ，所以希望李經理擋下來，當天王玉芬還有把人頭戶名單拿
    給李經理等語，（見原審卷一第229、230頁、第22 7、228
    頁、第266、267、268頁）。而證人李茂霖證稱：「……我
    是以處理催收部門主管出面，……公司有賦予我一個談判的
    標準」等語（見原審院卷一第230頁），如果富邦公司不知
    李水善等九人融資購買系爭股票係因營業員王玉芬盜用帳戶
    所致，豈有不直接向李水善等九人請求返還融資款，反而授
    權催收部門經理李茂霖與國票公司營業員王玉芬洽談和解事
    宜之理？故上訴人最遲於89年5、6月間，即已知悉本件損害
    及賠償義務人，富邦公司遲至91年12月2日方提起本件訴訟
    ，已逾民法第197條第1項所定二年時效，國票公司抗辯富邦
    公司之侵權行為損害賠償請求權已因時效完成而消滅，為可
    採。從而富邦公司依侵權行為之規定請求國票公司賠償55,7
    59,000元本息，為無理由。
  (三)證人李茂霖雖證稱協議書金額不對，後面的名單沒有印象云
    云；惟經逐一核對國票公司提出之上開富邦公司與王玉芬協
    議書草稿之附表，上載人頭帳戶姓名為李水善等九人與本件
    王玉芬使用之人頭戶核屬一致，且該九名人頭帳戶之融資金
    額數目（見原審卷一第234頁），亦與富邦公司於88年間與
    訴外人張朝翔、張朝喨所訂協議書附表一所列各該帳戶姓名
    及融資金額數目大致相符（見原審卷一第166頁）；再參以
    訴外人張朝翔於原法院91年重上字第491號損害賠償事件92
    年4月17日準備程序中結證證稱，伊與富邦公司簽訂協議書
    當時即有附表，且協議書附表所列人頭戶伊與富邦公司雙方
    都已核對過等語，有準備程序筆錄可稽（見原審卷一第216
    、217頁），足證證人李茂霖證稱對協議書名單沒有印象云
    云，為避重就輕之詞，不足為採。
六、系爭代理契約究屬居間或委任法律性質？
  (一)國票公司辯稱：依證券交易法權威學者劉連煜教授在「現行
    有價證券融資融券代理制度之研究︱以證券金融公司與證券
    商之法律關係為中心」一文指明：「依一般融資融券代理契
    約實務，所有投資人與證金公司簽訂之融資融券契約，皆係
    由證券商轉交證金公司負責審核蓋章，而非由證券商負責簽
    約事宜，是以，關於證金公司與證券投資人簽訂之融資融券
    契約，證券商僅立於居間之介紹人的法律地位，換言之，融
    資融券代理契約書之委任事項的法律性質，應屬於所謂代辦
    ，而非代理」、「現行實務證券商於融資融券契約之地位，
    吾人認為證券商處於居間，而非外部代理內部委任之性質」
    、「綜上，本文認為在現行實務下，宜認為代辦證券商與證
    金公司間為居間關係，尤其是報告居間制度，最屬相符」。
    因此，兩造間就系爭代理契約之簽訂，法律上並非發生委任
    關係，而僅屬居間關係，國票公司對富邦公司自不負受任人
    之義務云云。
  (二)惟按學者論述，係就通常情形為抽象之分析，與實際個案情
    節未必完全相符，兩造既已簽訂契約，自應依契約內容認定
    契約究屬居間或委任之法律性質。查依兩造簽訂之系爭代理
    契約，開宗明義即明定「為有價證券融資融券業務相關事項
    之處理，甲方（富邦公司）委任乙方（國票公司），並授與
    代理權」，第一條第二項、第四項約定，國票公司所負受任
    義務乃依善良管理人注意義務，處理投資人融資融券事宜，
    及造送（造具與轉送）與委任事務相關之文件、表類。（見
    系爭代理契約書，原審卷一第245頁）足見兩造契約顯屬委
    任之法律性質，堪予認定。
  (三)而依兩造不爭執之事實，王玉芬於86年11月至87年10月間盜
    開、盜用李水善等九人帳戶買附表所示之系爭股票，冒名向
    富邦公司融資55,759,000元，係根據國票公司交付予富邦公
    司之融資買進彙計表而撥款，足見國票公司之彙計表並非根
    據投資人真實下單紀錄所編製，國票公司顯然未盡善良管理
    人注意義務，過失而未發覺該彙計表不實，仍交付予富邦公
    司，使富邦公司憑該彙計表撥付融資款而受有損害，國票公
    司行為顯然違反融資融券代理契約書中關於委任義務約定，
    及符合民法第五百四十四條規定，而應負違約責任。
七、王玉芬是否從事融資融券代理業務？
  (一)國票公司辯稱：查王玉芬在國票公司公司任職「業務員」，
    其擔任之工作為「受託買賣」，並非「融資融券」，此觀國
    票公司向台灣證券交易所申報之「證券商業務人員到職／變
    更登記表」即明。是就本件而言，王玉芬僅得辦理受託買賣
    業務，不得辦理登記範圍外之融資融券業務，並未輔助國票
    公司履行與富邦公司間之融資融券代理契約，富邦公司主張
    王玉芬係國票公司履行融資融券代理契約之使用人，應負債
    務不履行責任，顯有誤解云云。
  (二)惟查營業員於委託書上依投資人指示勾選融資選項，乃國票
    公司辦理融資融券代理業務之開端，因必須先有投資人以融
    資方式下單買進，始得由其餘處理融資融券代理業務之相關
    人員依該委託書計算融資款項、製作單據，並向富邦公司交
    付融資買進彙計表，申請撥付融資款。故營業員勾選融資選
    項之事實行為當然屬於辦理融資融券代理業務範疇。且勾選
    融資選項若如劉連煜教授論文所述，屬於受託買賣方式之一
    ，亦可同時屬於融資融券之代理業務，兩者並不互相排斥衝
    突。經查依印製之委託書格式，無論買進或賣出，均有融資
    或融券之選項，並有營業員簽章欄，（見本院卷第87頁），
    足見王玉芬勾選融資選項後需於委託書上簽章，顯見受託買
    賣股票與辦理融資融券事項均屬同一證券營業員執行職務內
    容。
  (三)查融資融券買賣股票本屬買賣股票方式之一種，其與一般買
    賣股票方式之區別，僅在於前者為投資人融資信用交易，而
    後者為投資人自備款項交易，故於證券買賣操作實務上，並
    無將「一般買賣股票」分由一營業員處理，而「融資融券買
    賣股票」另分由一營業員處理之情形。依當時證券商負責人
    與業務人員管理規則第二條第二項規定，僅能說明為證券商
    從事業務之人員包含有價證券買賣受託、有價證券買賣之融
    資融券與該條項各款所列之業務，並不能得出從事有價證券
    買賣與有價證券買賣之融資融券業務員非為同一人之結論。
  (四)依前述管理規則第四條第二項規定，並無單獨列出「辦理受
    託買賣有價證券融資融券業務之人員」一項，顯然「辦理融
    資融券業務」係包含於「辦理受託買賣有價證券業務」之內
    ，從而亦無該條項所謂「不得辦理登記範圍以外之業務」問
    題。前述管理規則第十八條亦規定：「證券商之業務人員，
    於從事第二條第二項各款業務所為之行為，視為該證券商授
    權範圍內之行為。」故無論王玉芬有無辦理融資融券業務權
    限，均視為國票公司有授權王玉芬從事融資融券業務。更何
    況王玉芬縱違反辦理受託買賣股票即不得辦理融資融券業務
    之規定（事實上並無此規定），頂多僅為行政處罰問題，並
    不會導致王玉芬非為國票公司之融資融券代理業務之履行輔
    助人之結論，國票公司執此抗辯，即非可採。
  (五)查系爭融資融券代理契約第一條約定：「委任事項：乙方（
    國票公司）應依甲方（富邦公司）報經財政部證券管理委員
    會核定之融資融券業務操作辦法之規定，以善良管理人之注
    意，為甲方辦理左列事項：(一)投資人向甲方申請開立有價證
    券信用交易帳戶、簽訂融資融券契約：1.向投資人詳細解說
    融資融券之內容、契約條款，並提供投資人相關書面資料。
    2.投資人開立信用交易帳戶、相關文件書表之檢查及轉送。
    (二)投資人融資」。是本於善良管理人之注意，代理富邦公司
    與投資人簽訂融資融券契約及辦理融資買進股票事務，乃國
    票公司之主給付義務之一。再查，系爭開立證券信用交易帳
    戶申請表之介紹人簽章欄蓋有「營業員王玉芬姓名、代號」
    之印文，無其他富邦公司之業務人員簽章，外觀顯示王玉芬
    為國票公司履行代理富邦公司與李水善等九人簽訂融資融券
    契約之債務之履行輔助人。又富邦公司主張：委託人融資買
    進股票，委由王玉芬向國票公司之信用經辦人員詢問某種股
    票有無融資可買進，俟信用經辦人員與富邦公司聯繫及索取
    配額，回覆可融資買進時，王玉芬再下單完成股票買賣交易
    等語，為國票公司所不爭執，則王玉芬根據富邦公司認可之
    融資額度，以投資人之信用交易帳戶下單買進股票，乃兼具
    為國票公司履行對投資人之受託買賣股票義務之履行輔助人
    身分，及輔助國票公司履行代理富邦公司處理投資人融資買
    進股票相關事務之義務。故國票公司抗辯王玉芬之行為，與
    其履行系爭融資代理契約之債務無涉云云，顯不足採。
八、王玉芬盜用帳戶行為是否屬於民法第二百二十四條債務履行
    輔助人之行為？
  (一)富邦公司雖辯稱王玉芬盜用信用帳戶行為與執行職務無關，
    惟按「民法第一百八十八條第一項所謂受僱人因執行職務不
    法侵害他人之權利，不僅指受僱人因執行其所受命令，或委
    託之職務自體，或執行該職務所必要之行為，而不法侵害他
    人之權利者而言，即受僱人之行為，在客觀上足認為與其執
    行職務有關，而不法侵害他人之權利者，就令其為自己利益
    所為亦應包括在內。」最高法院四十二年台上字第一二二四
    號判例闡釋甚詳。僱用人藉使用受僱人而擴張其活動範圍，
    並享受其利益，且受僱人執行職務之範圍，或其適法與否，
    要非與其交易之第三人所能分辨，為保護交易之安全，受僱
    人之行為在客觀上具備執行職務之外觀，而侵害第三人之權
    利時，僱用人即應負連帶賠償責任。故王玉芬盜用帳戶行為
    ，係與其執行職務行為有密切關聯，應認為屬於執行職務行
    為。更何況，富邦公司不僅依侵權行為請求，更主張債務不
    履行，王玉芬既與國票公司有僱傭契約關係存在，盜用帳戶
    行為若屬執行職務範圍，則執行職務範圍當然屬於其債之履
    行範圍，因此王玉芬應為國票公司履行系爭代理契約之履行
    輔助人（王澤鑑民法學說與判例研究第六冊第七十三頁、最
    高法院四十二年台上字第一二二四號判例參照）。國票公司
    自應將王玉芬債之履行之故意過失行為視為自己之故意過失
    行為。
  (二)國票公司另辯稱：系爭代理契約係兩造間就未來可能發生之
    「富邦公司與證券投資人間成立各（融資）消費借貸契約」
    之相關事項，約定國票公司債務之範圍，其性質乃為概括契
    約，國票公司並不因融資融券代理契約之簽訂，即對富邦公
    司負有給付義務，必須俟證券投資人簽訂融資融券契約，並
    進而就各筆成交之融資交易向富邦公司為融資融券之申請、
    富邦公司撥付融資款項（消費借貸契約）後，國票公司對富
    邦公司方有給付之義務，若富邦公司若未與證券投資人簽訂
    融資融券契約，或雖已簽訂融資融券契約，但證券投資人並
    未為融資之申請，或雖為融資之申請，但其買進股票之要約
    未於集中交易市場成交，則國票公司並不因系爭代理契約之
    簽訂，而對富邦公司有任何給付義務。本件證券投資人李水
    善等九人與富邦公司間並無融資融券契約關係及融資消費借
    貸關係之存在，國票公司與富邦公司間並無債務關係存在，
    故不生國票公司應就履行輔助人之故意過失負責之問題云云
    。惟查系爭代理契約既屬委任契約，則自簽約時起，國票公
    司即有依約履行受任人責任之義務，豈可能並無債務關係存
    在？李水善等九人雖係因遭盜用帳戶而與富邦公司間不成立
    融資融券契約關係，然富邦公司之所以被冒貸融資，正是因
    國票公司之履行輔助人王玉芬未盡善良管理人注意義務，盜
    用帳戶行為，違反兩造契約所致，國票公司執此抗辯，顯非
    可採。
九、富邦公司是否受有損害？
  (一)國票公司辯稱：富邦公司與李水善等九人間固無借貸關係，
    惟富邦公司與本件信用交易帳戶之實際使用者即訴外人張朝
    喨間則有借貸關係，富邦公司撥付融資款項，除對張朝喨取
    得借款返還請求權外，尚取得買進之有價證券作為借款擔保
    ，且因富邦公司尚得將是項擔保以融券方式借出，另外收取
    保證金、賣得之價金，故富邦公司於撥付款項時，實無損害
    可言云云。
  (二)惟按契約成立要件須當事人意思表示合致，富邦公司從未與
    張朝喨就融資借款達成意思表示合致，且富邦公司並未受張
    朝喨詐欺而借款予張朝喨（而係受國票公司交付之不實融資
    買進彙計表而撥款入投資人帳戶），富邦公司自無對張朝喨
    有借貸返還請求權可言，國票公司執此抗辯，已非可採。
  (三)查王玉芬盜用投資人帳戶下單，向富邦公司借貸融資款，富
    邦公司誤以為該融資下單交易確為投資人所為，而撥付款項
    ，惟富邦公司與投資人間並無融資借貸關係存在，則富邦公
    司於撥付融資款後顯無法向投資人要求清償，富邦公司自受
    有財產權損害。且富邦公司撥付融資款後積極財產因而減少
    ，富邦公司財產上利益亦受有損害。
  (四)富邦公司於撥付融資款時即受有財產權或積極財產減少之利
    益損害，此與富邦公司有無取得融資買進股票作為擔保無關
    ，因擔保僅可作為減少損害之用，並非謂有擔保即無損害。
    富邦公司縱持有股票為擔保，然非撥付融資同時，可處分該
    股票而獲得足額清償，自不能據以認定富邦公司未受損害。
    如同客戶向銀行借款並將土地設定抵押權作為借款之擔保，
    若客戶逾期未清償，銀行因客戶違約即受有損害，與抵押權
    有無並不相干，否則若將來土地經銀行聲請拍賣，仍不足抵
    償借款，客戶是否可主張因有土地作為擔保，故銀行沒有損
    害，因此不能再向其求償？國票公司之論述顯然不足採信。
    且富邦公司已處分該股票擔保品，而仍受有55,759,000 元
    之損害，自可向國票公司求償。
  (五)國票公司雖又辯稱本件利用人頭戶買賣股票之損害與違反系
    爭代理契約並無因果關係云云，然查，富邦公司因國票公司
    違反系爭代理契約，受有李水善等九人之融資款未能取回之
    損害，該損害之發生，實因國票公司當時之營業員王玉芬故
    意提供人頭帳戶供第三人使用所致，蓋若富邦公司知悉有使
    用人頭帳戶之情形，則不會提供融資供其買賣股票，富邦公
    司自無受有無法收回款項之損害，是國票公司之使用人故意
    提供人頭帳戶之違約行為，顯與富邦公司所受之損害有相當
    因果關係，國票公司此部分所辯，亦不足取。
十、依富邦公司與張朝翔、張朝喨簽訂之協議書，富邦公司可否
    再向國票公司請求損害賠償？
  (一)國票公司辯稱富邦公司已與實際融資借款人張朝翔及張朝喨，
    就該融資借款債務簽立和解契約，該損害賠償請求權已消滅
    云云。惟富邦公司與張朝翔、張朝喨簽訂之協議書前言係謂：
    「為如附表一所示人之融資辦理現金償還所生債務處理事，
    乙方張朝翔、張朝喨（即併存之債務承擔人）」，第一條並
    約定：「併存之債務承擔標的：一如附表一所示國產車股票
    之信用交易融資債務本金總額為新台幣（下同）伍億肆仟伍
    佰壹拾壹萬元。三乙方就前兩項之債務為併存之債務承擔，
    清償本件全部債務，甲方同意於約定之清償債務期間內暫不
    對如附表一所示人因國產車股票衍生之融資債務為任何訴訟
    追償。但乙方違反本協議，不在此限」，可見富邦公司與張
    朝翔、張朝喨所簽訂者係約定之併存的債務承擔。而所謂約
    定之併存債務承擔係由第三人加入既存之債之關係而為新債
    務人，其原債務人則仍與債權人繼續維持原有債之關係。是
    以，富邦公司雖與張朝翔、張朝喨簽訂上開協議書，並不影
    響富邦公司對國票公司之損害賠償請求權，國票公司抗辯富
    邦公司已與張朝翔、張朝喨達成和解，自不得再對於其他投
    資人或被富邦公司請求損害賠償等語，核無足採。
  (二)次查富邦公司與張朝翔、張朝喨簽訂之協議書中，並無免除
    國票公司所負系爭股票融資款損害賠償責任之意，故該協議
    書實與國票公司無涉，國票公司頂多僅能主張其應賠償數額
    中得扣減張朝翔、張朝喨已還款金額，尚難逕謂張朝翔、張
    朝喨已與富邦公司達成和解，國票公司辯稱其得免除損害賠
    償責任云云，亦無足採。
十一、富邦公司是否與有過失？
  (一)國票公司又抗辯：依富邦公司自訂之「融資融券業務操作辦
    法」第八條第一項第二款規定，富邦公司對於投資人之徵信
    及融資交易後，均有最後實質審查及核對之權利與義務。惟
    富邦公司對於李水善、范姜朝星之融資帳戶為他人所盜開，
    竟仍予融資；且富邦公司與如附表所示之投資人李水善、李
    吳亞蓁簽訂之融資融券契約日期分別為86年11月22日及87
    年5月8日，富邦公司竟於簽訂融資融券契約前之86年11月19
    日、11月21日及87年5月7日即對李水善、李吳亞蓁進行融資
    ，顯見其事前及事後均未盡徵信及核對之義務；再富邦公司
    對國票公司轉送之不實融資交易、融資彙計表等資料，亦未
    盡最後審查及查核之義務，故富邦公司其就本件損害之發生
    ，與有過失云云。
  (二)惟查依上開操作辦法規定：投資人於申請開立信用帳戶時，
    應親持國民身分證正本憑核，並簽具「信用帳戶申請書」及
    「融資融券契約書」，檢附徵信證明文件，由國票公司初審
    後核轉富邦公司。而依系爭代理契約約定，國票公司於投資
    人申請開立信用交易帳戶時，確實負有審核開立帳戶之投資
    人為本人之最基本義務。依上開操作辦法第十二條第二項規
    定可知，國票公司於投資人辦理開立信用帳戶時，負有審核
    檢查義務。反之，依上開操作辦法第九條第一項規定，富邦
    公司所負徵信審核義務，乃就國票公司所轉送之「書面資料
    」作覆核工作，而毋庸再聯絡投資人從事身分確認工作。參
    以卷附之「富邦公司開立證券信用交易帳戶申請表」上有一
    欄記載「申請人身分證影本（法人機構代表人身分證影本）
    請證券商（即國票公司）確實核對正本」，（見本院卷第64
    頁）顯然就是否為投資人本人親自開戶乙節，乃國票公司所
    負受任義務，富邦公司並毋庸再行負擔確認身分義務。且富
    邦公司主張其均委由國票公司與投資人接觸處理，其本身不
    直接與投資人接觸等語，亦為國票公司所不爭執。顯見於作
    業實務，富邦公司接受開戶或移轉帳戶申請時，僅負責書面
    審核國票公司移送之文件、手續是否完備，及審定徵信資料
    是否符合開戶條件，並無實質審查有無利用他人名義開立信
    用帳戶之必要。亦從未見主管機關有任何相反指示或行政裁
    罰，亦顯示實務運作模式乃符合立法本意。而李水善等九人
    於協和公司處所簽訂之信用帳戶、申請書及融資融券契約書
    上署押均為王玉芬冒名簽立，而真正之李水善等九人之於協
    和公司開戶資料，富邦公司並無從調閱核對，縱富邦公司盡
    其形式審核義務，亦無從發現冒名開戶情形，富邦公司顯無
    與有過失可言。
  (三)次查李水善信用交易帳戶之首筆下單日為86年11月19日，簽
    訂融資融券契約日為86年11月22日；李吳亞蓁信用交易帳戶
    之首筆下單日為87年5月7日，簽訂融資融券契約日為87年5
    月8日，其二人之信用交易帳戶之首筆交易日雖均早於開戶
    日，然其首筆交易日距開戶日分別僅相差二日、一日，且各
    該筆交易均由富邦公司依國票公司所製作交付之融資買進彙
    計表將融資款核撥予李水善、李吳亞蓁之信用交易帳戶完成
    交割手續，此有融資融券契約及融資買進彙計表可稽（見原
    審卷二第176至179頁），而融資買進彙計表中均載有李水善
    、李吳亞蓁之信用交易帳號，如非國票公司在李水善、李吳
    亞蓁首筆下單日將其二人之開戶資料轉送富邦公司審核無誤
    ，並同意投資人先行下單從事融資融券買賣，國票公司如何
    能在融資買進彙計表中載其二人之信用交易帳號？足證李水
    善、李吳亞蓁首筆下單日即為融資融券契約實際訂立之日。
    再參以前述證券金融公司就信用交易帳戶開戶程序依規定僅
    作書面審查，故富邦公司主張倘若投資人開戶後欲隨即下單
    融資融券買進股票，實務上作法為方便投資人下單，會允許
    證券經紀商先以傳真將投資人開戶資料及財力證明等徵信文
    件轉送證券金融公司先行審核無誤後，即同意投資人先行下
    單從事融資融券買賣，亦即此時融資融券契約已成立，證券
    經紀商嗣後再將相關開戶文件正本轉送予證券金融公司。而
    本件李水善、李吳亞蓁帳戶於開戶後隨即下單，僅因富邦公
    司之作業人員不清楚此法律上契約成立效力，仍押印國票公
    司將相關開戶文件正本轉送予富邦公司之日期，致發生首筆
    下單日早於開戶日狀況，富邦公司並無與有過失等語，應可
    採信。國票公司辯稱李水善、李吳亞蓁之信用交易帳戶之首
    筆交易日均早於開戶日，顯見富邦公司事前事後均未盡徵信
    核對之義務云云，不足為採。
  (四)更何況本件損害發生係肇因於王玉芬盜用投資人帳戶下單所
    致，與開戶時是否有盡審查義務無關。雖從事融資融券交易
    之前提須開立信用交易帳戶乃事理邏輯之必然，但並非等同
    於與損害有相當因果關係。是以退一步言之，縱使富邦公司
    審核開戶時確有過失（僅係假設，事實上並無過失），通常
    亦不發生投資人帳戶遭盜用而致生富邦公司融資款無法受償
    之損害。且若王玉芬當初係盜用投資人親開之信用交易帳戶
    下單，亦會發生損害，益加可證本件損害發生與開戶審核義
    務無相當因果關係，而應歸咎於王玉芬盜用帳戶之行為，被
    上訴人執此抗辯，即非可採。
  (五)國票公司再抗辯：富邦公司未即時處分融資擔保系爭股票，
    迄股價跌幅加深時才處分，導致損失擴大，與有過失云云。
    惟按「損害之發生或擴大，被害人與有過失者，法院得減輕
    賠償金額，或免除之。」民法第二百一十七條第一項定有明
    文。經查：富邦公司因王玉芬之不法侵害行為，撥付融資入
    李水善等九人時，損害已然發生，足見損害之發生，與富邦
    公司無關。嗣後富邦公司處分系爭股票，目的在彌補損失，
    僅可能減少損害，顯不致使損害擴大，是以富邦公司之行為
    ，核與民法第二百十七條第一項規定要件不符。國票公司執
    此抗辯，已非可採。更何況依國票公司所辯：富邦公司之與
    有過失，為未即時處分融資擔保之系爭股票，則過失之成立
    自應有「及時處分義務」為前提。惟依證券金融事業管理規
    則第十條規定：「證券金融事業辦理有價證券買賣融資融券
    ，對委託人融資，應依證期會規定之比率收取融資自備款，
    並以融資買進之全部證券作為擔保品」，系爭融資融券契約
    第三條亦規定：「甲方（即客戶）融資買進之證券、融券賣
    出之價款、融券保證金或其抵繳證券，以及因市價漲跌所補
    繳之融資融券差額之款項或其抵繳證券‧均作為甲方提供之
    擔保，由乙方（即富邦公司）在融資融券期間，自行依規定
    運用。」顯見系爭融資買進之股票，為客戶借貸融資款項之
    擔保品，擔保客戶若不依約清償融資款時，富邦公司得就該
    融資買進股票賣出取償，惟是否賣出該融資買進股票係屬富
    邦公司所得行使之權利，而非富邦公司之義務，正如同債務
    人向銀行借款而以土地設定抵押權為擔保，拍賣與否本屬銀
    行之權利而非義務。因此，國票公司既無處分義務之前提，
    自不成立與有過失。至於當時證券金融事業管理規則第十五
    條雖規定，證券金融事業於融資人未依規定補繳差額或逾約
    定日期未能結清時，應即處分擔保品，惟此項規定僅為訓示
    規定，目的在促使證券金融事業得藉由處分擔保品方式取回
    融資款。不能本末倒置認為因有此規定富邦公司司即有處分
    擔保品義務。再者，依富邦公司信用交易應補差價明細表（
    見原審卷三第222至225頁，原證25號），可知李水善等九人
    應補繳差額之補繳期限分別為87年11月13日（星期五）、16
    日、17日，富邦公司因前開融資戶未依規定於期限內結清，
    富邦公司隨即自同年月16日起陸續通知並委託國票公司（代
    號8610）於富邦公司在證券交易所開設之違約專戶（帳號為
    0000000）賣出系爭股票，惟因斯時市場買單不足，致無法
    成交，有富邦公司提出之交易明細資料附卷可參（見原審卷
    三第231頁），且系爭股票於同年月20日經證券交易所公告
    停止於集中交易市場買賣時為止，富邦公司即無法再行處分
    ，國票公司對此亦不爭執，從而，富邦公司主張其並無任何
    遲延處分系爭股票乙節，即難謂無據。國票公司辯稱富邦公
    司與有過失云云，自應就此有利於己之事實存在，依民事訴
    訟法第二百七十七條負舉證責任。惟國票公司始終未舉證以
    實其說，自不足採信。
十二、富邦公司得請求之損害額及利息為若干？
  (一)查本件融資交易流程，係由投資人向代理證金公司（即本件
    富邦公司）辦理融資之證券經紀商（即本件國票公司）下單
    買進股票，成交後由證券商製作當日各投資人買進之股票種
    類、數量及所須融資金額之「融資買進彙計表」交予證金公
    司，該證券商並將當日所有融資融券買賣金額之「信用交易
    合併金額計算表」交付予證金公司及證券交易所，證金公司
    憑此二表，併同其餘證券商交付之相同資料，向證交所辦理
    當日國票公司受理全台全部融資金額之總額交割，證券交易
    所乃將當日融資買進全部股票，總額撥入證金公司帳戶中，
    最後證金公司內部再於電腦製作分戶帳，印出「指定股票客
    戶資券明細表」保管。承上說明，可知因富邦公司向證交所
    辦理交割，與證券交易所撥付股票進入富邦公司戶頭，均以
    總額方式為之，故無投資人個別融資金額。惟從國票公司所
    製作本件各投資人之「融資買進彙計表」（見原審卷一第21
    至26頁）所載，足證明富邦公司應為附表所示金額之交割。
    而前開「融資買進彙計表」為國票公司所製作，此為國票公
    司所不爭，從而，富邦公司依此主張其所受之損害即為附表
    所示融資金額之交割，即應非無據。
  (二)查富邦公司因國票公司之受僱人王玉芬盜用李水善等九人之
    信用交易帳戶融資買進附表所示股票，致富邦公司受有融資
    款項之損害共計55,759,000元。而富邦公司係給予投資人融
    資融券，以融資利息等收益為營業所得之證券金融公司，其
    於87年間之融資之利率為9.75﹪，有利率表可稽（見原審卷
    一第54 、55頁），故依通常情形，富邦公司就系爭股票融
    資項，即可依9.75﹪取得利息，故富邦公司主張其得依此利
    率計算其可得預期之融資利息之損失，並非無據。富邦公司
    請求自起訴狀繕本送達之翌日即91年12月11日起至清償日止
    按年息5％計算其利息損失，為有理由。
十三、綜上所述，代理法律關係，乃代理人於代理權限內，自為
    法律行為之意思表示或受意思表示，而將該意思表示之效果
    歸屬於本人，代理人之事實行為及侵權行為，其法律效果則
    不能歸屬於本人。惟民法第二百二十四條規定乃規範違反給
    付義務行為之責任歸屬，與代理乃涉及意思表示歸屬者不同
    ，則債務人之履行輔助人外觀上為輔助債務人履行給付義務
    之行為，惟故意不誠實履行，而致債權人受損時，雖無從本
    於代理法律關係，使該法律效果直接歸屬於債務人，仍可因
    上開規定，使債務人就其履行輔助人之故意負同一責任，進
    而認為債務人違反誠實履行債務之給付義務，對債權人應負
    債務不履行損害賠償責任。本件王玉芬外觀上為國票公司履
    行系爭融資融券代理契約之債務，竟故意冒用李水善等九人
    名義簽訂融資融券契約及融資買進系爭股票，未誠實履行給
    付義務，致富邦公司撥付融資款項而受損，富邦公司主張依
    民法第二百二十四條規定，國票公司應就王玉芬之故意，負
    同一責任，再依民法第五百四十四條、第二百十三條等規定
    ，主張國票公司處理事務有故意過失，致富邦公司受有損害
    ，本於債務不履行法律關係，而請求國票公司賠償賠償55,7
    59,000元，並自91年12月11日起至清償日止按年息5％計算
    之利息，為有理由，應予准許。原審就上開應准許部分中之
    28,897,000元本息，為富邦公司敗訴之判決，並駁回其假執
    行之聲請，尚有未洽，富邦公司上訴意旨求予廢棄改判，為
    有理由，爰由本院予以廢棄改判如主文第二項所示，並依聲
    請為附條件之准、免假執行之宣告。至於上開富邦公司之請
    求應准許部分中26,862,000元本息，原判決為國票公司敗訴
    之判決，經核於法並無違誤，國票公司上訴意旨求予廢棄改
    判，為無理由，應駁回其上訴。
十四、本件事證已臻明確，兩造其餘之攻擊防禦方法及所提之證
    據，經審酌後認均無礙判決之結果，爰不予一一論述，附此
    敘明。
十五、據上論結，本件富邦公司之上訴為有理由，國票公司之上訴
    為無理由，爰判決如主文。
中    華    民    國    95    年    4     月    12    日
                  民事第十二庭審判長法  官  張宗權
                                    法  官  陳永昌
                                    法  官  蕭艿菁
正本係照原本作成。
如不服本判決，應於收受送達後20日內向本院提出上訴書狀，其
未表明上訴理由者，應於提出上訴後20日內向本院補提理由書狀
（均須按他造當事人之人數附繕本）上訴時應提出委任律師或具
有律師資格之人之委任狀；委任有律師資格者，另應附具律師資
格證書及釋明委任人與受任人有民事訴訟法第466條之一第一項
但書或第二項（詳附註）所定關係之釋明文書影本。
中    華    民    國    95    年    4    月     13    日
                                    書記官  王秀雲
附註：
民事訴訟法第四百六十六條之一（第一項、第二項）：
對於第二審判決上訴，上訴人應委任律師為訴訟代理人。但上訴
人或其他法定代理人具有律師資格者，不在此限。
上訴人之配偶、三親等內之血親、二親等內之姻親，或上訴人為
法人、中央或地方機關時，其所屬專任人員具有律師資格並經法
院認為適當者，亦得為第三審訴訟代理人。
附表：融資買賣交易金額
┌─┬────┬──────┬────┬─────┬─────┐
│  │戶名    │買入日期    │買入股數│ 買入價金 │ 融資金額 │
├─┼────┼──────┼────┼─────┼─────┤
│一│李水善  │86年11月19日│20萬股  │每股62元  │ 6,200,000│
│  │        ├──────┼────┼─────┼─────┤
│  │        │86年11月21日│4萬股   │每股62.5元│ 1,250,000│
├─┼────┼──────┼────┼─────┼─────┤
│二│李吳亞蓁│87年5月7日  │20萬股  │每股70.5元│ 7,050,000│
├─┼────┼──────┼────┼─────┼─────┤
│三│陳泙霓  │87年8月18日 │10萬股  │每股60元  │ 3,000,000│
├─┼────┼──────┼────┼─────┼─────┤
│四│蔡家龍  │87年9月4日  │20萬股  │每股60元  │ 7,200,000│
├─┼────┼──────┼────┼─────┼─────┤
│五│陳國富  │87年10月7日 │213000股│每股58.5元│ 7,476,000│
├─┼────┼──────┼────┼─────┼─────┤
│六│王玉蘭  │87年10月7日 │213000股│每股58.5元│ 7,476,000│
├─┼────┼──────┼────┼─────┼─────┤
│七│林雪芳  │87年10月7日 │213000股│每股58.5元│ 7,476,000│
├─┼────┼──────┼────┼─────┼─────┤
│八│王玉玲  │87年10月7日 │213000股│每股58.5元│ 7,476,000│
├─┼────┼──────┼────┼─────┼─────┤
│九│范姜朝星│87年8月13日 │250000股│每股60元  │ 7,500,000│
└─┴────┴──────┴────┴─────┴─────┘


司法院資訊處製作；財團法人民間司法改革基金會備份。
